【裁判字號】    88,訴,233
【裁判日期】    890608
【裁判案由】    偽造文書等
【裁判全文】
臺灣宜蘭地方法院刑事判決                          八十八年度訴字第二三三號
    公  訴  人  臺灣宜蘭地方法院檢察署檢察官
    被      告  乙○○
    被      告  甲○○
右列被告因偽造文書等案件，經檢察官提起公訴（八十八年度偵字第一二八七號），
本院判決如左：
    主  文
乙○○共同連續意圖為自己不法之所有，以詐術使人將本人之物交付，處有期徒刑壹
年。
甲○○被訴部分免訴。
    事  實
一、乙○○以其夫黃文祥之名義，於民國八十四年四、五月間召集每會新台幣（下同
    ）一萬元之互助會，會期自八十四年五月二十日至八十九年一月二十日止，約定
    於宜蘭縣礁溪鄉○○○路○段八十五號其住處投標，由其個人主持開標及收取會
    款事宜。嗣與其嬸甲○○二人萌生意圖為自己不法所有之概括犯意，並基於犯意
  聯絡，在前揭互助會開始之日起至八十七年十一月二十日止之期間，在上開處所
    ，由甲○○冒用會員余木吉、游麗卿（各二會）名義參加投標，並於紙片上記載
    數額約為二千五百元、二千七百元、三千元不等之標息（未載會員姓名），並向
    活會會員謊稱係余木吉、游麗卿同意伊標取，交由會首乙○○參予投標，而以最
    高標標得上開四次互助會。並由乙○○向其他活會會員偽稱係上開會員得標，使
    活會會員陷於錯誤，交付會款，計各詐得當期活會會款。乙○○於詐得互助會會
    款後，即將現金交由甲○○週轉運用或自行花用。嗣於八十七年十二月二十日標
    會後即無故停標，經活會會員發覺有異，始查知上情。
二、案經曾錦普、黃美麗、游麗卿、廖金葉、曾李美玉訴由台灣宜蘭地方法院檢察署
    檢察官偵查起訴。
    理  由
壹、被告乙○○部分：
一、訊據被告乙○○固承認召集前開互助會，並知悉上述會款實由被告甲○○標取等
    情，惟矢口否認有詐欺犯行。辯稱：會款是甲○○標走的，標走以後一直有按月
    付款，伊以為被標走的會確實是活會會員同意甲○○標取的云云。經查，右揭犯
    罪事實，業據被告乙○○於偵查中自白不諱，並有同案被告甲○○之供述可佐，
且核與告訴人曾錦普、黃美麗、游麗卿、廖金葉、曾李美玉指訴情節相符，復有
    互助會會員名單附卷可資佐證。又告訴人曾美玉指陳：被告甲○○沒有參加互助
    會，卻幾乎每一會都來標會等情，亦為被告乙○○所坦認不諱，則被告乙○○明
    知被告甲○○並未以其個人名義參加互助會，竟不加聞問，而容許被告甲○○一
    再標取會款，並向告訴人等活會會員告稱係某他某活會會員同意被告甲○○標取
    ，且於事後悉數收取會款交予被告甲○○，顯不合常情。且被告乙○○既為會首
    ，竟對於其互助會員標會及得標等紀錄均付之闕如，而無法說明會款何以一再遭
    冒標，亦常情有悖。而共同被告甲○○雖供稱被告乙○○雖沒有向伊拿冒標之會
    款，但又稱被告乙○○有向伊借了四十幾萬元等語。足見被告乙○○亦對於詐欺
    所得之會款有加以運用之情事，是渠有為自己不法所有之意圖，堪以認定。所辯
    不知被告甲○○冒標云云，應係事後卸責之詞，不足採信。事證明確，被告乙○
    ○之犯行應堪認定。
二、核被告乙○○所為，係犯刑法第三百三十九條第一項之詐欺取財罪。被告乙○○
    與被告甲○○就前揭犯行有犯意之聯絡及行為之分擔，為共同正犯。被告乙○○
    先後多次犯行，時間緊接，犯罪構成要件，顯係基於概括之犯意而為，應依連續
    犯論以一罪，並加重其刑。又渠每次冒標行為，均使各該會其他活會會員陷於錯
    誤而交付會款，乃同時侵害其他活會會員之財產法益，係以一行為觸犯數罪名，
    為想像競合犯，依刑法第五十五條前段各僅成立一個詐欺取財罪。爰審酌被告乙
    ○○犯罪之動機、目的、手段，犯罪時所受之刺激及其品性、生活狀況、智識程
    度、犯罪所生之損害，及犯罪後尚未賠償告訴人之損害等一切情狀，量處如主文
    所示之刑。
三、公訴意旨另以：被告乙○○與被告甲○○基於犯意聯絡，於被告甲○○標取上開
    互助會時，偽造互助會標單，以共同詐取會款，因認被告乙○○另涉有刑法第二
    百十六條、第二百二十條、第二百十條行使偽造準私文書罪嫌。惟按，刑法上之
    偽造文書罪，須以捏造他人名義製作文書為構成要件，如文書上並未冒偽他人為
    製作名義人，僅誆稱為他人製作，本質上屬於欺罔行為，尚難謂已具備偽造文書
    之成立要件。經查：被告甲○○於冒標時，僅書寫載有標息之紙片，該紙片上並
    未載有冒標之會員姓名之事實，業據被告二人供述綦詳，並有告訴人曾李美玉證
    稱：「標單是在一張紙片上只有寫金額，沒有寫名字」等語明確。是本件犯罪之
    施詐方法僅係於標單上記載金額不詳之標息，並未記載投標者之姓名，則依上開
    說明，即難認被告乙○○另涉有行使偽造準私文書罪，此外復查無其他積極證據
    證明被告乙○○確有此部分之犯行。惟公訴人認此部分之犯行與前揭論罪科刑之
    詐欺取財罪間有牽連犯之裁判上一罪關係，爰不另為無罪之諭知。
貳、被告甲○○部分：
一、按案件曾經判決確定者，應諭知免訴之判決，刑事訴訟法第三百零二條第一款定
    有明文。此項原則關於實質上一罪或裁判上一罪均有其適用。連續犯係裁判上之
    一罪，其一部分犯罪事實曾經判決確定者，其效力當然及於全部，故檢察官復將
    其他部分重行起訴，亦應諭知免訴之判決，最高法院四十九年臺非字第二０號著
    有判例。
二、查被告甲○○前意圖為自己不法之所有，基於概括犯意，先於八十六年二月三十
    日、同年五月三十日在會首李建昌位於宜蘭縣員山鄉枕山村一００一之號住處，
    偽造吳三寶簽名，虛填標息三千三百元、三千五百元而偽造標單，持之競標，並
    均得標，致李建昌陷於錯誤，分別交付會款四十三萬五千一百元及四十三萬五千
    元；復於八十七年四月一日，在宜蘭縣員山鄉○○路一○○之二號會首李明宬住
    處，以游麗卿名義（會單上以「游阿卿」稱之）填寫二千五百元標息之標單，（
    惟未偽造游麗卿之簽名）持交代理會首會務之張秀卿以競標，並因而得標，以此
    詐術使李明晟陷於錯誤委託胞妹李金蘭交付會款五十二萬五千元予甲○○；又於
    八十七年十一月一日，在會首李金蘭位於宜蘭縣員山鄉○○村○○路一００之二
    號住處偽造吳三寶簽名，虛填標息五千七百元而偽造標單，持之競標，並因而得
    標，致李金蘭陷於錯誤，交付會款三十二萬零二百元，足生損害於吳三寶、李建
    昌及李金蘭。再者，在被告乙○○所召集會期自八十三年十二月十日至八十八年
    二月十日，每會一萬元，於每月十日在乙○○位於宜蘭縣礁溪鄉○○○路○段八
    五號住處開標。甲○○竟基於前開同一概括犯意，陸續向乙○○及各會員佯稱黃
    錦昌、黃文珠、游美淑、許永松、鐘淑惠、李朝旺、黃吳忽、馮蜂、游南義、游
    進宏、李繼承、林春黑得標（惟詐標日期及標息均不詳），以詐取各當期全部會
    款，而觸犯刑法三百三十九第一項之詐取財罪及刑法第二百十六條、第二百二十
    條、第二百十條之行使偽造私文書罪等情，業據臺灣宜蘭地方法院檢察署檢察官
    以八十八年度偵字第三四一號及八十八年度偵字第二○一五、二三二三號起訴書
    提起公訴及移送併辦，經本院以八十八年度訴字第七○號判決後，復經臺灣高等
    法院判處被告甲○○連續行使偽造私文書，足以生損害於他人，處有期徒刑貳年
    確定，目前在臺灣宜蘭監獄執行中，此有本院八十八年度訴字第七○號、臺灣高
    等法院八十八年度上訴字第二一一六號判決影本各一份及臺灣高等法院八十九年
    一月二十七日院賓刑金字第一五七九號函在卷可稽。本件被告甲○○因冒標會款
    ，被訴詐欺取財罪及行使偽造準私文書罪，犯罪時間為八十四年五月二十日起至
    八十七年十二月二十日（起訴書誤植為八十八年五月二十日起至八十七年十二月
    二十日止），與前揭確定案件之事實，時間緊接。且其犯罪手段，均為冒用會員
    名義詐取會款，足見其犯罪方法相同。是本件與前揭確定判決均觸犯構成要件相
    同之罪名，顯係基於概括犯意而為，為連續犯之裁判上一罪，前案即臺灣高等法
    院八十八年度訴字第二一一六號案件既已判決確定，依前揭規定及判例之說明，
    逕為諭知免訴之判決。
據上論斷，應依刑事訴訟法第二百九十九條第一項前段、第三百零二條第一款，刑法
第二十八條、第五十六條、第三百三十九條第一項、第五十五條，罰金罰鍰提高標準
條例第一項前段判決如主文。
中    華    民    國      八十九      年      六      月       八      日
                                  臺灣宜蘭地方法院刑事庭
                                          法  官  謝  佩  玲
右正本證明與原本無異。
如不服本判決，應於判決送達後十日內，向本院提出上訴狀。(應附繕本)
                                          書記官
中    華    民    國      八十九      年      六      月   二十八      日
附錄：
刑法第三百三十九條第一項
意圖為自己或第三人不法之所有，以詐術使人將本人或第三人之物交付者，處五年以
下有期徒刑、拘役或科或併科一千元以下罰金。


司法院資訊處製作；財團法人民間司法改革基金會備份。
